臺灣板橋地方法院民事判決　　　　　　　 95年度建字第109號
原　　　告　司福源（即惠源工程行）
訴訟代理人　李文輝律師
複 代 理人　連耀霖律師
被　　　告　昶鐿營造有限公司
法定代理人　丙○
訴訟代理人　凌見臣律師
上列當事人間請求給付工程款事件，經本院於民國96年8 月2 日
言詞辯論終結，判決如下：
    主  文
被告於原告出具工程保固切結書及繳交保固保證金新台幣捌萬玖
仟貳佰玖拾貳元之同時，應給付原告新台幣壹佰陸拾萬捌仟玖佰
柒拾捌元。
原告其餘之訴駁回。
訴訟費用由被告負擔五分之三，餘由原告負擔。
本判決第一項於原告以新台幣伍拾肆萬元供擔保後，得假執行；
但被告如以新台幣壹佰陸拾萬捌仟玖佰柒拾捌元為原告預供擔保
後，得免為假執行。
原告其餘假執行之聲請駁回。
    事實及理由
一、程序方面：按當事人得以合意定第一審管轄法院。但以關於
    由一定法律關係而生之訴訟為限。前項合意，應以文書證之
    。民事訴訟法第24條定有明文。本件兩造簽立之工程合約書
    第27條約定因該合約所生爭議，合意由本院為第一審管轄法
    院，有工程合約影本1 件可憑，是本院自有管轄權。
二、原告主張：
  (一)被告將其向業主經濟部水利署北區水資源局（下稱業主）所
    承攬位於新竹縣尖石鄉「95年度石門水庫集水區玉峰地區崩
    塌地區處理工程」中之「人工坡面處理、錨筋鑽孔（3M、1.
    5M）、型框噴植（代工部分）」工程（下稱系爭工程），交
    予被告承攬施作，兩造於民國95年4 月間簽訂工程合約（下
    稱系爭工程合約），約定材料由被告提供，承包金額為每平
    方公尺520 元（未稅）。該「95年度石門水庫集水區玉峰地
    區崩塌地區處理工程」已全部完工，並經業主驗收完成。經
    被告驗收結算告知原告完成之數量為20,536平方公尺，依每
    平方公尺新台幣（下同）520 元未稅計算，則含稅總價應為
    11,212,656元（即20,536×520 ×1.05），而被告主張曾代
    墊如附表所示款項計3,529,923 元，被告另主張支付訴外人
    黑馬工程行有關型框部分695,688 元及植生部分1,587,81 0
    元，扣除前述款項後，工程款應付5,399,235 元，再扣除工
    程中原告向被告暫借款2,761,532 元，則被告尚積欠原告工
    程款2,637,703 元。為此，爰依系爭承攬合約關係請求被告
    給付該所欠金額。
  (二)原告並無逾期完工之情事，被告主張逾期違約扣款，並無理
    由。被告主張砂結算數量為657 立方公尺，但由工程決算表
    中無法看出，復未舉證證明原告有浪費走漏情事。被告援引
    民法第227 條第1 項及第226 條第1 項規定，但未具體指明
    原告有何可歸責之不完全給付或給付不能情事，至於所主張
    民法第508 條第1 項是有關工作毀損滅失之規定，本件「工
    作」已完成並驗收，何來工作毀損滅失情事。另其主張民法
    第495 條第1 項之規定亦是針對「工作」本身之瑕疵規定，
    本件「工作」已完成並驗收，又何來工作之瑕疵。
  (三)系爭工程合約第5 條約定之付款方式，並無原告必須交付保
    固切結書及植栽養護保證金才得請款之約定，被告以之作為
    拒絕付款之理由，誠屬無據。且被告即更無得以其與業主間
    約定之內容主張原告應負支付保固金義務。退步言之，就保
    固切結書部份，原告為免爭議，同意就原告施作部份出具保
    固切結書，被告如拒絕亦屬違反誠信，至於植栽部分既是被
    告自行交予訴外人黑馬工程行承作，如有出具保固切結之必
    要亦應由被告要求訴外人黑馬工程行出具，被告就此部分要
    求原告出具保固切結自屬無據，亦欠誠信，何況無論如何，
    依合約約定如有應由原告負保固之責者，自不因是否出具保
    固切結書而受到影響，被告以之作為拒付工程款之理由亦無
    理由等語。
  (四)聲明請求：被告應給付原告2,637,703 元，及自起訴狀繕本
    送達翌日（即96年1 月9 日）起至清償日止，按年息5%計算
    之利息。
三、被告則以：
  (一)系爭工程總工程款固為11,212,656元（即20,536×520 ×
    1.05），惟應扣除下列金額計11,856,698元，原告已無工程
    款可資具領：
    1.原告自認之附表所列被告之代墊款3,529,923元。
    2.原告自認之被告支付訴外人黑馬工程行型框部分695,688
      元，植生部分1,587,810 元，合計2,283,498 元。
    3.原告自認之借款2,761,532元。
    4.測量費10,500元：
      依系爭工程合約書第22條約定「凡驗收所需工人工具及梯
      架等，概由乙方（即原告）供給之」，驗收所需之一切費
      用應由原告負擔。驗收期間因需確定施作範圍，而由被告
      代墊支出測量費用10,500元，此部分費用應由原告負擔，
      原告自應返還被告此部分之代墊費用。
    5.材料耗損1,028,725元：
      (1)水泥損失18,960元：
        依系爭工程合約第13條第1 項、14條、20條第1 項之約
        定，原告就被告供給之材料負有保管之責，如有損害即
        應由原告負損害賠償責任。因原告未妥善保存水泥以致
        水泥硬化無法使用，計損失18,960元。
      (2)砂損失838,646元：
        系爭工程，砂之結算數量為657 立方公尺，實際被告提
        供數量1,426.4 立方公尺，因原告施作不當爆管等因素
        損失769.4 立方公尺，計損失838,646 元。依系爭工程
        合約第20條第1 項約定及民法第508 條第1 項、第495
        條第1 項規定，原告應負擔此部分之損害。
      (3)菱形網損失122,132元：
        系爭工程，菱形網之結算數量20,536平方公尺，實際被
        告提供數量23,750平方公尺，因原告施作瑕疵，以致流
        失3,214 平方公尺，損失122,132 元。同前所述，原告
        應負擔此部分之損害。
      (4)上開3 項損失加計營業稅48,987元，合計1,028,725 元
        。
    6.逾期罰款2,242,520元：
      原告係於95年10月10日完成系爭工程，較業主約定完工日
      95年9 月20日逾期20天，依系爭工程合約第7 條第2 項、
      第24條第1 項約定，每日逾期罰款為承包總價額1%即112,
      126 元（承攬總價11,212,656元×0.01），則原告之逾期
      罰款應為112,126 元×20天＝2,242,520 元。
    7.以上合計11,856,698元，以之與工程款11,212,656元相抵
      銷，原告已無工程款可資具領。
  (二)退而言之，縱認原告尚有工程款可為請求，惟原告未依約定
    出具保固切結書並繳交工程保固金112,126 元及植栽養護保
    證金1,800,000 元，被告依民法264 條第1 項規定，主張同
    時履行抗辯權等語，資為抗辯。
  (三)答辯聲明：駁回原告之訴及假執行聲請；如受不利判決，願
    供擔保請准宣告免為假執行。
四、兩造不爭執事項：
  (一)系爭工程合約之形式及實質真正。
  (二)原告系爭工程完成數量為20,536平方公尺，結算總價為11,2
    12,656元。
  (三)被告代墊如附表之款項3,529,923 元；被告代墊黑馬工程行
    型框695,688 元及植生部分1,587,810 元；被告借款予原告
    2,761,532 元。
  (四)原告就系爭工程未出具保固切結書。
五、兩造爭執事項要點：
  (一)被告關於測量費10,500元、水泥損失18,960元、砂損失838,
    646 元、菱形網損失122,132 元、逾期罰款2,242,520 元之
    抵銷抗辯，有無理由？
  (二)倘被告抵銷抗辯為無理由，或部分有理由而經抵銷後原告尚
    有部分工程款得請領，則被告以原告未依約出具保固切結書
    及繳交工程保固金為由而主張同時履行抗辯，有無理由？
六、原告主張系爭工程款含稅總價為11,212,656元，被告曾代墊
    如附表所示款項3,529,923 元、被告支付訴外人黑馬工程行
    有關型框部分695,688 元及植生部分1,587,810 元、及原告
    向被告借款2,761,532 元等事實，為被告不爭執，自堪信為
    真正。則系爭工程款含稅總價11,212,656元，於扣除兩造不
    爭執應予扣除之3,529,923 元、695,688 元、1,587,810 元
    、2,761,532 元後，尚餘工程款2,637,703元。
七、被告抗辯測量費10,500元、水泥損失18,960元、砂損失838,
    646 元、菱形網損失122,132 元、逾期罰款2,242,520 元，
    依約應由原告負擔，而主張抵銷等語，為原告否認。查：
  (一)依兩造系爭工程合約書第22條（工程驗收）：「工程全部完
    竣，經現場人員初驗合格後，再由甲方（被告）派員或報請
    上級機關派員複驗，認為合格，方作正式驗收。甲方（被告
    ）驗收時，如發現工程與規定不符，乙方（原告）須依照甲
    方（被告）指示，即行修正，凡驗收所需工人工具及梯架等
    ，概由乙方（即原告）供給之。」之約定，顯然僅指工程驗
    收時，原告有提供驗收所需之工人及工具，而不包括驗收所
    需之其他費用。被告主張測量費10,500元應由原告負擔云云
    ，非屬有據。
  (二)被告抗辯材料耗損1,028,725 元（包括水泥損失18,960元、
    砂損失838,646 元、菱形網損失122,132 元，加計營業稅後
    ，共1,028,725 元），依系爭工程合約第20條第1 項、民法
    第508 條第1 項、第495 條第1 項規定，應由原告負擔等語
    ，為原告否認。查，系爭工程之材料係由被告所提供，由原
    告負責施工，為兩造不爭執，並有系爭工程合約第3 條、第
    14條可憑。而系爭工程合約第14條約定：「所有材料，除另
    有規定者外，概由甲方（被告）購辦…。在場材料工具，乙
    方（原告）須堆放整齊，對於甲方（被告）所供給之材料，
    應分別登記，樽節使用，不得浪費走漏。」（見本院卷第9
    頁）、第20條第1 項約定：「工程驗收接管前，施工區域內
    之建物材料等皆歸乙方（原告）負責保管，不論天災人禍致
    有所損失時，概由乙方（原告）負責」（見本院卷第10頁）
    。被告抗辯：水泥120 包（每包單價158 元〈含運費〉，合
    計18,960元），因原告未善盡保管之責致硬化無法使用；原
    告使用砂總數量超出用量769.4 立方公尺（被告與業主結算
    數量為6,567 立方公尺，原告實際用量為1,426.4 立方公尺
    ，故超出用量769.4 立方公尺），砂每立方公尺單價1,090
    元，計838,646 元；及原告使用菱形網總數量超出用量3,21
    4 平方公尺（被告與業主結算數量為20,536平方公尺，原告
    實際用量為23,750平方公尺，故超出用量3,214 平方公尺）
    ，菱形網每平方公尺單價38元，計122,132 元等語，業據其
    提出砂石統計數量表6 件、統一發票12張、匯款收執聯13張
    、砂石出貨單6 張等影本、菱形網之應收帳款明細表4 張、
    統一發票4 紙、付款支票4 張等影本為證，並經證人即被告
    公司之系爭工程現場工地主任乙○○到庭證述屬實，有本院
    96年7 月5 日言詞辯論筆錄在卷可稽，復有被告所提施工現
    場水泥硬化之照片2 張存卷足徵（見本院卷第39頁）。又被
    告抗辯關於砂及菱形網與業主之結算數量，各為6,567 立方
    公尺、20,536平方公尺等事實，經業主即經濟部水利署北區
    水資源局函覆本院表示：系爭工程之「砂」及「鍍鋅立體菱
    形網」係含附於契約「型框噴植護坡」單價項目內，本局就
    該工程契約項目「型框噴植護坡」實際完成面積辦理驗收及
    決算如工程複（監）驗紀錄及工程決算書所示，此有經濟部
    水利署北區水資源局96年5 月1 日水北保字第09650039060
    號函及所檢附之工程複（監）驗紀錄及工程決算書各1 件附
    卷可證（見本院卷第167 頁至175 頁），核與被告所提上開
    數量相符；復經證人即業主委託辦理系爭工程監造之康技技
    術顧問股份有限公司之現場監造負責人甲○○到庭結證證述
    ：「因為細沙及菱形網是在型框噴植護坡工作大項下面的小
    項，驗收及結算時，我們是以型框噴植護坡工作大項來驗收
    ，看施作的面積是否與圖說相符，施作的面積如果相符，就
    驗收合格，至於該大項下面的小項，沒有另外實際計算各該
    小項，例如細沙、水泥、菱形網的施作數量。…我們是依據
    現場凹凸不平的情形實際測量結算。依據縱斷面的資料，現
    場坡度約45度。本件是屬於乾式噴砂的施工方式，本來就是
    會有沙子掉落的情形。經濟部水利署北區水資源局之工程複
    （監）驗紀錄，圖面上看起來雖然是直線來表示，但實際上
    我們在現場丈量之前，承包商都已經在現場起伏不平的的現
    場有在不同的地方標示控制點，我們是依照現地形凹凸不平
    的狀況量出來的長度。…資源統計表上的總數，在設計時就
    已經有計算入正常耗損在內。我有參與製作，是根據政府公
    共工程有一套ＰＣＣＥＳ系統來編列，如果有錯誤或數量前
    後不一致的話，該系統就不可能計算出來結果。」等語甚明
    ，此有本院96年7 月5 日言詞辯論在卷可稽，足見業主在將
    「95年度石門水庫集水區玉峰地區崩塌地區處理工程」發包
    時，即已將材料之正常耗損計算於內，以為作發包金額之計
    價。基上，被告抗辯材料耗損共計1,028,725 元，依系爭工
    程合約第20條第1 項規定，對原告主張抵銷等語，為有理由
    。
  (三)至於被告抗辯逾期罰款2,242,520 元，對原告主張抵銷等語
    ，為原告否認。查，兩造系爭工程合約第7 條約定依業主合
    約要求工作天數內完工（見本院卷第8 頁），經本院向業主
    經濟部水利署北區水資源局函查結果，該局表示被告所承包
    之「95年度石門水庫集水區玉峰地區崩塌地區處理工程」，
    於95年10月6 日竣工，並於95年11月17日完成驗收，被告於
    施工期間依契約規定申辦展延工期，並無逾期情事等語，此
    有該局96年3 月16日水北保字第09650023970 號函及所檢附
    之工程結算驗收證明書、被告向業主申請展延之工期展延申
    請書等各1 件附卷可證（見本院卷第101 至137 頁）。故被
    告辯稱原告施工逾期，至95年10月10日方完工，而主張逾期
    罰款2,242,520 元，應予抵銷云云，顯與事實不符，非無理
    由。且被告聲請傳訊證人乙○○，以欲證明原告係於95年10
    月10日完成施作之事實，亦核無必要，附此敘明。
八、系爭工程款含稅總價11,212,656元，於扣除兩造不爭執應予
    扣除之3,529,923 元、695,688 元、1,587,810 元、2,761,
    532 元後，尚餘工程款2,637,703 元，已如前述，再扣除被
    告主張抵銷抗辯有理由之材料耗損1,028,725 元，則原告得
    請求之工程款應為1,608,978元。
九、兩造系爭工程合約第23條就保固期限約定：「一參閱甲方（
    被告）與業主訂立之合約內容。二如保活保固期間乙方（原
    告）未能配合保活養護，甲方（被告）有權以保活保固書聲
    請法院裁定乙方（原告）賠償。」，依上開合約第23條第1
    款既有被告與業主間之合約約定為保固期限之約定，而被告
    與業主間之工程合約第47條訂有保固之約定：「本工程除契
    約另有規定外，應於驗收合格後由廠商出具保固切結書並繳
    存工程結算金額百分之一為保固保證金」（第一項）、「除
    …不列為保固範圍外，保固期限為驗收合格日起3 年」（第
    三項）（見本院卷第62頁），自應認兩造間就保固責任及期
    限定有約定，原告主張兩造間並未約定原告應出具保固切結
    書或繳交保固保證金云云，尚非足採。另框型695,688 元及
    植生1,587,811 元之工程部分，被告係另交由訴外人黑馬工
    程行承攬施作，為兩造所不爭執，故自無兩造系爭工程合約
    第23條第2 款約定之適用，原告主張植栽工程部分之保固切
    結書或繳交保固保證金，應由訴外人黑馬工程行負責出具或
    繳交等語，堪予憑採。按附停止條件之法律行為，於條件成
    就時，發生效力，民法第99條第1 項定有明文。被告依其與
    業主間之工程契約第47條約定，依約出具保固保證金金額為
    189,800 元、保固期滿日為98年11月17日之工程保固切結書
    予業主經濟部水利署北區水資源局（此有本院卷第138 頁之
    工程保固切結書影本可證），方得向業主領取工程尾款，而
    兩造間系爭工程合約第23條既約定以被告與業主間訂立之關
    於保固之合約內容作為兩造間保固責任與期限之約定，自應
    認為兩造間系爭工程合約亦有以原告出具保固切結書及繳交
    百分之一保固保證金為被告給付工程款之付款條件。原告自
    認未出具保固切結書及繳交工程總價百分之一之保固保證金
    予被告，並表明以原告承攬工程範圍之金額同意出具保固切
    結書及繳交保固保證金予被告，則系爭工程含稅總價11,212
    ,656 元 ，扣除被告另交由訴外人黑馬工程行施作之框型
    695,688 元及植生1,587,811 元之工程部分，則原告施作之
    工程總價應為8,929,157 元，則原告應繳交之保固保證金應
    為該總價之1%即89,292元（元以下四捨五入）。
八、綜上，原告既表明願出具工程保固切結書及繳交保固保證金
    予被告，以使上開停止條件成就後，請求被告給付工程款。
    則原告基於系爭工程合約法律關係，請求於原告出具工程保
    固切結書及繳交保固保證金89,292元之同時，被告應給付原
    告工程款1,608,978 元部分，為有理由，應予准許；逾此範
    圍之請求，則非有據，應予駁回。
九、兩造陳明願供擔保，聲請宣告假執行或免為假執行，經核原
    告勝訴部分，合於法律規定，爰分別酌定相當之擔保金額宣
    告之；至於原告敗訴部分，其假執行之聲請失所附麗，併駁
    回之。
十、本件事證已臻明確，兩造其餘主張陳述、攻擊防禦方法及所
    提之證據，經審酌後認於本判決結果不生影響，爰不一一論
    述，附此敘明。
十一、結論：原告之訴為一部有理由，一部無理由，依民事訴訟
      法第79條、第390 條第2 項、第392條，判決如主文。
中　　華　　民　　國　　96　　年　　8 　　月　　30　　日
                  民事第一庭    法　官　陳翠琪
以上正本係照原本作成
如對本判決上訴，須於判決送達後20日內向本院提出上訴狀
中　　華　　民　　國　　96　　年　　8 　　月　　31　　日
                                書記官　李瑞芝
